ACORDAO-COMPLETO-2524177

ACÓRDÃO 1/2022 ATA 1/2022 - PRIMEIRA CÂMARA

VISTO, relatado e discutido o recurso de reconsideração interposto por Antônio Luiz Neto, Prefeito de Assunção do Piauí/PI, contra o Acórdão 12491/2020-TCU-Primeira Câmara (Relator o Ministro Benjamin Zymler) , que, diante da ausência de prestação de contas dos recursos do Programa Projovem Campo repassados em 2014 e da revelia, neste processo, de ambos os dirigentes municipais, julgou irregulares suas contas especiais e as de seu antecessor Gabriel Mendes Lopes, imputou a este último débito e multa e apenas aplicou multa de R$ 15.000,00 ao ora recorrente - que não geriu os aludidos recursos - por sua omissão injustificada das mencionadas contas.
ACORDAM os Ministros do Tribunal de Contas da União, reunidos em sessão da 1ª Câmara, diante das razões expostas pelo Relator e com fundamento nos arts. 32 e 33 da Lei 8.443/1992, em:
9.1. conhecer do recurso de reconsideração e negar-lhe provimento;
9.2. encaminhar cópia deste Acórdão ao recorrente, ao Fundo Nacional de Desenvolvimento da Educação e à Prefeitura Municipal de Assunção do Piauí/PI, com a informação de que a íntegra do Relatório e do Voto que o fundamentam está disponível no endereço eletrônico www.tcu/acordaos.

Recurso de reconsideração contra acórdão que imputou multa por omissão na prestação de contas de recursos do Programa Projovem Campo do exercício de 2014.

Primeira Câmara

Prefeitura Municipal de Assunção do Piauí - PI.

3. Responsáveis/Recorrentes:
3.1. Responsáveis: Antônio Luiz Neto (XXX.267.402-XX); Gabriel Mendes Lopes (XXX.403.893-XX)
3.2. Recorrente: Antônio Luiz Neto (XXX.267.402-XX)

13.1. Ministros presentes: Walton Alencar Rodrigues (Presidente) e Jorge Oliveira (Relator).
13.2. Ministros-Substitutos convocados: Augusto Sherman Cavalcanti e André Luís de Carvalho.
13.3. Ministro-Substituto presente: Weder de Oliveira.

JORGE OLIVEIRA

Ministro Benjamin Zymler

Adoto como relatório a instrução produzida na Secretaria de Recursos - Serur, endossada pelo corpo dirigente daquela unidade técnica e pelo Ministério Público junto ao TCU - MPTCU e a seguir transcrita (peças 89/92) :
	"Em exame recurso de reconsideração formulado por Antônio Luiz Neto (peças 65 e 70) , Prefeito do Município de Assunção do Piauí - PI, contra o Acórdão 12491/2020-TCU-Primeira Câmara (peça 49) , da relatoria do Ministro Benjamin Zymler, proferido nos seguintes termos:
"9.1. com fundamento nos arts. 1º, inciso I, 16, inciso III, alíneas "b" e "c", da Lei 8.443/1992 c/c os arts. 19 e 23, inciso III, da mesma Lei, e com os arts. 1º, inciso I, 209, inciso III, 210 e 214, inciso III, do RITCU, julgar irregulares as contas do sr. Gabriel Mendes Lopes (XXX.403.893-XX) , condenando-o ao pagamento das quantias abaixo discriminadas, com a fixação do prazo de 15 (quinze) dias, a contar das notificação, para comprovar, perante o Tribunal (art. 214, inciso III, alínea "a", do RITCU) , o recolhimento da dívida aos cofres do Fundo Nacional de Desenvolvimento da Educação, atualizada monetariamente e acrescida dos juros de mora, calculados a partir da data indicada, até a do efetivo recolhimento, na forma prevista na legislação em vigor:
	Data de ocorrência
	Valor histórico (R$) 

	23/9/2014
	104.168,00

	26/8/2015
	52.084,00

	5/1/2016
	52.084,00

	8/7/2016
	186.405,00

	14/9/2016
	151.725,00

	27/10/2016
	139.676,25

9.2. com fundamento nos arts. 1º, inciso I, 16, inciso III, alínea "a", da Lei 8.443/1992 c/c os arts. 19 e 23, inciso III, da mesma Lei, e com os arts. 1º, inciso I, 209, inciso I, e 214, inciso III, do RITCU, julgar irregulares as contas do sr. Antônio Luiz Neto (XXX.267.402-XX) ;
9.3. aplicar ao sr. Gabriel Mendes Lopes (XXX.403.893-XX) multa no valor de R$ 81.000,00 (oitenta e um mil reais) , nos termos do art. 57 da Lei 8.443/1992 c/c o art. 267 do RITCU, fixando-lhe o prazo de quinze dias, a contar da notificação, para comprovar, perante o Tribunal (art. 214, inciso III, alínea "a", do RITCU) , o recolhimento da dívida aos cofres do Tesouro Nacional, atualizada monetariamente desde a data do presente acórdão até a data do efetivo recolhimento, se for paga após o vencimento, na forma da legislação em vigor;
9.4. aplicar ao sr. Antônio Luiz Neto (XXX.267.402-XX) multa no valor de R$ 15.000,00 (quinze mil reais) , nos termos dos arts. 19, parágrafo único, e 58, inciso I, da Lei 8.443/1992 c/c o art. 268, inciso I, do RITCU, fixando-lhe o prazo de quinze dias, a contar da notificação, para comprovar, perante o Tribunal (art. 214, inciso III, alínea "a", do RITCU) , o recolhimento da dívida aos cofres do Tesouro Nacional, atualizada monetariamente desde a data do presente acórdão até a data do efetivo recolhimento, se for paga após o vencimento, na forma da legislação em vigor;
9.5. autorizar, nos termos do art. 28, inciso II, da Lei 8.443/1992, a cobrança judicial das dívidas, caso não sejam atendidas as notificações;
9.6. autorizar, caso solicitado, o pagamento das dívidas em até 36 (trinta e seis) parcelas mensais e consecutivas, nos termos do art. 26 da Lei 8.443/1992 c/c o art. 217 do RITCU, fixando o prazo de 15 (quinze) dias, a contar do recebimento da notificação, para comprovação perante o Tribunal do recolhimento da primeira parcela e de 30 (trinta) dias, a contar da parcela anterior, para comprovação do recolhimento das demais parcelas, devendo incidir sobre cada valor mensal, atualizado monetariamente, os juros de mora devidos, na forma prevista na legislação em vigor;
9.7. alertar os responsáveis de que a inadimplência de qualquer parcela acarretará o vencimento antecipado do saldo devedor;
9.8. dar ciência da presente deliberação ao Procurador-Chefe da Procuradoria da República no Estado do Piauí, nos termos do § 3º do art. 16 da Lei 8.443/1992 c/c o § 7º do art. 209 do RITCU; e
9.9. dar ciência do presente acórdão aos responsáveis, ao FNDE e à Prefeitura Municipal de Assunção do Piauí/PI."
HISTÓRICO
2.	A instauração da presente Tomada de Contas Especial (TCE) , pelo Fundo Nacional de Desenvolvimento da Educação - FNDE, em desfavor de Gabriel Mendes Lopes, decorreu da omissão no dever de prestar contas dos recursos federais repassados ao Município de Assunção do Piauí - PI, no âmbito do Programa Projovem Campo, exercício 2014, cujo escopo consiste na promoção de ações para a elevação da escolaridade, na forma de curso, para a qualificação profissional em nível inicial e para a participação cidadã de jovens com idade entre 18 e 29 anos que saibam ler e escrever, mas não tenham concluído o ensino fundamental.
3.  	No âmbito desta Corte, ante a não comprovação da boa e regular aplicação dos montantes transferidos entre 23/9/2014 e 21/10/2016, no valor total de R$ 686.142,25 (peça 4) , procedeu-se à citação do ex-prefeito Gabriel Mendes Lopes - gestão de 1º/1/2013 a 31/12/2016 (peça 35) -, na condição de gestor dos recursos, e à audiência do Prefeito Antônio Luiz Neto - gestão de 1º/1/2017 até o presente momento -, na condição de sucessor (peças 36, 40 e 41) , haja vista que a data final para a apresentação das contas, fixada em 8/2/2018, ocorreu em sua administração (peça 25) . 
4.  	Os responsáveis foram considerados revéis porquanto quedaram-se silentes, de modo que suas contas foram julgadas irregulares. Ao ex-Prefeito, foi imputada a reparação do débito e a multa prevista no art. 57 da Lei Orgânica deste Tribunal, e, ao sucessor, foi aplicada a multa preconizada nos arts. 19, parágrafo único, e 58, inciso I, da Lei 8.443/1992 c/c o art. 268, inciso I, do RITCU, no valor de R$ 15.000,00, face à violação do dever de prestar contas ser "inerente à gestão de recursos públicos, constituindo um dos pilares do sistema republicano". Segundo o Relator "ao descumpri-lo, o responsável infringe a Constituição Federal, as normas que regem a administração pública e as obrigações assumidas por meio do ajuste firmado. Essa omissão abre a possibilidade, inclusive, de que a totalidade dos recursos transferidos tenha sido desviada, em benefício do gestor ímprobo ou de pessoas por ele determinadas" (Voto condutor de peça 50) .
5. 	Irresignado, o Sr. Antônio Luiz Neto interpõe recurso de reconsideração (peças 65/70) , pelo qual pleiteia a reforma do decisum atacado, para fins de exclusão da multa impingida, ou, alternativamente, a redução do seu valor, em prestígio aos princípios da razoabilidade e proporcionalidade, bem como a autorização de realização de sustentação oral, quando do julgamento deste processo. 
EXAME DE ADMISSIBILIDADE
6.	Reitera-se a análise preliminar de admissibilidade promovida pela Serur (Peça 67) e ratificada pelo Exmo. Relator, Ministro Jorge Oliveira (peça 72) , no sentido de se conhecer do recurso de reconsideração (peças 65/70) , com base no art. 51 da Resolução-TCU nº 259/2014, e no art. 48 da Lei 8.443/92, suspendendo-se os efeitos dos itens 9.4 e 9.5 do acórdão impugnado (peça 49) .
EXAME DE MÉRITO
7.	Delimitação
7.1.	Constitui objeto deste recurso de reconsideração examinar:
a) se argumentos apresentados são capazes de elidir as falhas atribuídas ao responsável ou de propiciar a redução do valor da multa aplicada;
b) se a intempestividade do trâmite processual deu causa à prescrição.
8.	Razões apresentadas pelo responsável
8.1. 	Na essência, o recorrente assim se manifesta: 
não há nos autos prova alguma de que foram cometidas falhas com dolo ou culpa de fraudar, lesar ou desviar, em proveito próprio ou de outrem, qualquer recurso público ou de se apoderar dos bens adquiridos;
enquanto gestor sucessor, não recebeu e nem geriu quaisquer dos recursos transferidos ao município, vez que todos os repasses foram efetivados no mandato do ex-gestor, entre 2014 e 2016, de maneira que é irrazoável a multa imputada;
o fato de a vigência do Convênio ter se encerrado no atual mandato, iniciado em 2017, reflete-se tão somente no dever de prestar contas, o que, de per si, não atrai a responsabilidade solidária para ressarcimento do erário, restando demasiadamente desproporcional a aplicação de multa no valor de quinze mil reais;
apesar do dever legal de proceder à prestação de contas, o sucessor ficou impossibilitado de fazê-lo porquanto não localizou a documentação comprobatória dos gastos realizados nos anos anteriores à sua gestão. Sendo assim, a responsabilização deve ser dirigida exclusivamente ao ex-Prefeito, posto que, pelo princípio da intranscendência subjetiva das ações, não se pode apenar, propor ou estender os efeitos de uma pena para terceiros que não tenham participado ou concorrido com o fato ensejador da sanção, conforme posição do Supremo Tribunal Federal externada em diversas oportunidades:
"AGRAVO REGIMENTAL NA AÇÃO CÍVEL ORIGINÁRIA. CONSTITUCIONAL. ADMINISTRATIVO. FINANCEIRO. TOMADA DE CONTAS ESPECIAL. INSCRIÇÃO DE ESTADO-MEMBRO EM CADASTRO DE INADIMPLENTES. ATOS DECORRENTES DE GESTÕES ANTERIORES. APLICAÇÃO DO PRINCÍPIO DA INTRANSCENDÊNCIA SUBJETIVA DAS SANÇÕES. PRECEDENTES. INEXISTÊNCIA DE OFENSA AO PRINCÍPIO COLEGIADO. AGRAVO REGIMENTAL A QUE SE NEGA PROVIMENTO. 1. O princípio da intranscendência subjetiva das sanções, consagrado pela Corte Suprema, inibe a aplicação de severas sanções às administrações por ato de gestão anterior à assunção dos deveres Públicos. Precedentes: ACO 1.848-AgR, rel. Min. Celso Mello, Tribunal Pleno, DJe de 6/11/2014; ACO 1.612-AgR, rel.
Min. Celso de Mello, Tribunal Pleno, DJe de 12/02/2015. 2. É que, em casos como o presente, o propósito é de neutralizar a ocorrência de risco que possa comprometer, de modo grave e/ou irreversível, a continuidade da execução de políticas públicas ou a prestação de serviços essenciais à coletividade. 3. A tomada de contas especial é medida de rigor com o ensejo de alcançar-se o reconhecimento definitivo de irregularidades, permitindo-se, só então, a inscrição do ente nos cadastros de restrição ao crédito organizados e mantidos pela União.
Precedentes: ACO 1.848-AgR, rel. Min. Celso Mello, Tribunal Pleno, DJe de 6/11/2014; AC 2.032, Rel. Min. Celso de Mello, Tribunal Pleno, DJe de 20/03/2009. 4. Agravo regimental a que se nega provimento. (STF. ACO 1393 AgR. PUBLIC 30-06- 2015) "
Análise:
9. 		Intentando desfocar o ponto determinante de sua condenação, o recorrente não oferece elementos suficientes a justificar a omissão no dever de prestar contas que fundamentou a imputação da pena a ele imposta. Não se trata aqui de discutir se geriu recursos federais em sentido estrito, ou mesmo se os desviou ou deles se locupletou, mas sim se atendeu à obrigação legal que lhe competia em face dos ditames legais abaixo transcritos, com acréscimo de grifos:
a) Constituição Federal, art. 71, inc. II (competência do TCU) : julgar as contas dos administradores ... daqueles que derem causa a perda, extravio ou outra irregularidade de que resulte prejuízo ao erário público;
b) art. 8º da Lei 8.443/92: Diante da omissão no dever de prestar contas, ..., a autoridade administrativa competente, ..., deverá imediatamente adotar providências com vistas à instauração da tomada de contas especial para apuração dos fatos, identificação dos responsáveis e quantificação do dano;
c) §§ 7º e 8º do art. 26-A da Lei nº 10.522/2002: "§ 7º Cabe ao prefeito e ao governador sucessores prestarem contas dos recursos provenientes de convênios, contratos de repasse e termos de parcerias firmados pelos seus antecessores. §8º Na impossibilidade de atender ao disposto no § 7o, deverão ser apresentadas ao concedente justificativas que demonstrem o impedimento de prestar contas e solicitação de instauração de tomada de contas especial";
d) Decreto-lei nº 200/67, art. 84: "Quando se verificar que determinada conta não foi prestada, ..., as autoridades administrativas, sob pena de co-responsabilidade ..., deverão tomar imediatas providências para assegurar o respectivo ressarcimento ..." 
9.1.	Conforme se depreende dos sobreditos excertos, caso o período de prestação de contas recaia na gestão do sucessor, cabe a esta Corte de Contas responsabilizá-lo, ainda que não tenha gerido os recursos, quando sua conduta tenha contribuído para a perpetração dos possíveis desvios cometidos pelo prefeito anterior, como observado no presente feito.   
9.1.2	Nesse sentido, a simples alegação de não localização de documentos comprobatórios não lhe exime do dever de adotar medidas consistentes que assegurem o ressarcimento dos recursos não comprovados, como a instauração de tomada de contas especial ou a interpelação judicial do ex-Prefeito, em consonância com a recém aperfeiçoada Súmula Jurisprudencial do TCU n. 230 (Acórdão 206/2020-TCU-Plenário) :
Compete ao prefeito sucessor apresentar a prestação de contas referente aos recursos federais recebidos por seu antecessor, quando este não o tiver feito e o prazo para adimplemento dessa obrigação vencer ou estiver vencido no período de gestão do próprio mandatário sucessor, ou, na impossibilidade de fazê-lo, adotar as medidas legais visando ao resguardo do patrimônio público.
9.2.		A propósito, é bom alvitrar que o Sr. Antônio Luiz não foi apenado em função da gestão direta dos recursos, em alinhamento à farta jurisprudência desta Corte (Acórdão 3912/2016-TCU-Plenário - Relator: Ministro Bruno Dantas; Acórdão 3779/2012-TCU-Segunda Câmara - Relator: Ministro Aroldo Cedraz; e Acórdão 2475/2015-TCU-Plenário - Relator: Ministro Bruno Dantas) . Se assim o fosse, teria sido condenado em débito, solidariamente com o prefeito antecessor. Vale dizer que, ao deixar de adotar providências para o resguardo do patrimônio público, incorreu em grave infração à norma legal ou regulamentar de natureza contábil, financeira, orçamentária, operacional e patrimonial, justificando-se assim a aplicação da sanção estabelecida no inc. II do art. 58 da Lei Orgânica do TCU.
9.3		Além disso, cabe realçar a inaplicabilidade do princípio da intranscendência subjetiva das sanções ao presente caso, em razão:
deste instituto se destinar à proteção de terceiros que possam ser apenados em função de condutas imputáveis a outrem, como, por exemplo, a cobrança de multa junto a um filho por desrespeito a regras fiscais violadas pelo pai falecido, em consonância com o disposto no  no art. 5º, inciso XLV, da Constituição da República, que expressa: "XLV - nenhuma pena passará da pessoa do condenado, podendo a obrigação de reparar o dano e a decretação do perdimento de bens ser, nos termos da lei, estendidas aos sucessores e contra eles executadas, até o limite do valor do patrimônio transferido.". É por essa razão que, neste Tribunal, as multas aplicadas a um responsável falecido não são transmitidas a seus sucessores, o que somente ocorre com relação à persecução de débitos, limitada ao valor do patrimônio transferido;
da jurisprudência apontada não se dirigir à pessoa física, mas especificamente à pessoa jurídica de direito público que venha a ser seriamente prejudicada em face de atos cometidos por administrações anteriores, no intuito de neutralizar a ocorrência de risco que possa comprometer, de modo grave e/ou irreversível, a continuidade da execução de políticas públicas ou a prestação de serviços essenciais à coletividade;
da situação fática destes autos não se referir à apenação do recorrente em função da conduta do gestor precedente. Em outras palavras, a sanção aplicada à "omissão do dever de prestar contas", pelo Prefeito atual, decorre da não adoção de providências assecuratórias suficientes ao ressarcimento dos recursos, e não se comunica com a "omissão do dever de prestar contas" do gestor anterior, consistente na ausência da apresentação dos elementos comprovatórios exigidos por lei. 
Da avaliação da razoabilidade e da proporcionalidade da multa aplicada
10.	 Quanto à razoabilidade e proporcionalidade da multa aplicada, insta salientar que "no âmbito do TCU, a dosimetria da pena tem como balizadores o nível de gravidade dos ilícitos apurados, a valoração das circunstâncias fáticas e jurídicas envolvidas, e a isonomia de tratamento com casos análogos. O Tribunal não realiza dosimetria objetiva da multa, comum à aplicação de normas do Direito Penal, e não há rol de agravantes e atenuantes legalmente reconhecido. A aplicação da sanção guarda relação com a culpabilidade do responsável e com a natureza e a gravidade da infração cometida  (Acórdão 1137/2019-TCU-Primeira Câmara, Relator Ministro Vital do Rêgo c/c o Acórdão 2463/2019-TCU-Primeira Câmara, Relator Ministro Bruno Dantas) .
10.1.   	Aplicando-se essas balizas, e considerando-se o grau de reprovabilidade da conduta do gestor e o dano que possa ter causado ao patrimônio público, em função da inação em adotar as providências com vistas ao seu resguardo, obtempero que o valor da multa aplicada ao recorrente se mostra até modesto para sancionar à altura o caso vertente. 
10.2.  	Para o exercício de 2020, o valor atualizado, utilizado como parâmetro para a quantificação da multa prevista no art. 58, da LO/TCU, foi definido pela Portaria TCU n. 8, de 20/1/2020, que fixou o seu valor máximo em R$ R$ 64.920,00, com espeque no § 1º do art. 268 do RI/TCU.
11. 	Portanto, à luz desses dispositivos, a multa aplicada, no valor de R$ 15.000,00, corresponde a apenas 23,10 % do montante máximo estabelecido pelo normativo, percentual este que se encontra dentro dos parâmetros estabelecidos pelo RI/TCU, mas que se mostra muito inferior ao débito (R$ 686.142,25 a valores históricos) , cuja cobrança intempestiva materializou-se por conta do concurso da conduta omissiva do recorrente. 
12. 		Nessa perspectiva, não se afigura plausível arguir violação aos princípios da razoabilidade e proporcionalidade com referência aos parâmetros utilizados na dosimetria da multa, até mesmo porque,  conforme pontuado no Voto condutor da Decisão vergastada, a omissão no dever de prestar contas, além de caracterizar infringência à Constituição Federal, às normas que regem a administração pública e às obrigações assumidas por meio da pactuação do  programa, abre a possibilidade, inclusive, de que a totalidade dos recursos transferidos tenha sido desviada, em benefício do gestor ímprobo ou de pessoas por ele determinadas.
Verificação da possível ocorrência de prescrição
13.	Não se pode negar que a alegação de prescrição assume particular relevância, dado o recente julgamento, pelo STF, do Recurso Extraordinário 636.886 (tema 899 da repercussão geral) . No exame da prescrição, a Serur tem adotado as seguintes premissas, que serão utilizadas no presente exame:
a) ao julgar o RE 636.886, o STF conferiu nova interpretação ao art. 37, § 5º, da Constituição Federal, fixando a tese de que "é prescritível a pretensão de ressarcimento ao erário fundada em decisão de Tribunal de Contas";
b) as pretensões punitiva e de ressarcimento devem observar o mesmo regime na atividade de controle externo, dado o objetivo comum da prescrição, de fixar prazo para o Tribunal de Contas agir, para caracterizar o ilícito, identificar seu autor, dimensionar as consequências da conduta e impor as consequências legais, independentemente de tais consequências terem natureza punitiva ou ressarcitória;
c) até que sobrevenha norma específica, entende-se que a prescrição das pretensões punitiva e de ressarcimento, no processo de controle externo, deve observar o regime Lei 9.873/1999, na linha dos recentes pronunciamentos do STF a respeito. Assim, sem prejuízo de se realizar o exame da prescrição também segundo o prazo decenal previsto no Código Civil, o critério adotado, na formulação da proposta de encaminhamento, será o da Lei 9.873/1999.	
13.1.	Com essas explicações adicionais, passa-se à análise da prescrição no caso em exame, considerando-se as premissas indicadas anteriormente. 
Análise da prescrição segundo os critérios do Acórdão 1441/2016-TCU-Plenário
13.2.	No que se refere à pretensão punitiva, o TCU tem tradicionalmente aplicado os critérios definidos no Acórdão 1441/2016-TCU-Plenário, que, em incidente de uniformização de jurisprudência, orientou-se pela aplicação do Código Civil. Por este acórdão, em linhas gerais, a prescrição subordina-se ao prazo geral de dez anos (CC, art. 205) , contado a partir da data da ocorrência do fato e interrompido pelo ato que ordenar a citação, a audiência ou a oitiva da parte.
13.3.	Entre outras razões que justificaram a adoção desse critério destaca-se a de que o citado dispositivo constitui uma cláusula geral a ser empregada sempre que a pretensão for prescritível, mas a lei não estabelecer um prazo específico, como na hipótese.
13.4.	Aplicando essas balizas ao caso em exame, verifica-se que a prescrição não ocorreu, pois o seu termo inicial se deu em 9/2/2018, dia seguinte ao término do prazo final para entrega da prestação de contas (peça 27, p.1, item 2) , tendo sido a audiência do responsável ordenada em 21/1/2020 (peça 30) , ou seja, em período inferior ao prazo decenal.
Análise da prescrição pelo regime da Lei 9.873/1999 (MS 32.201) 
13.5.	Adotando-se as premissas fixadas na Lei 9.873/1999 ao caso em exame, e mesmo considerando-se o prazo geral, de cinco anos, observa-se que prescrição não se consumou, considerando-se os seguintes parâmetros:
a) Termo inicial:
13.6.	A Lei 9.873/1999, art. 1º, parte final, traz previsão expressa a respeito do início do prazo em se tratando de infração de caráter permanente ou continuado. Nesta hipótese, a prescrição começa a correr não da data de cada fato, e sim "do dia em que tiver cessado" a permanência ou a continuidade.
13.7.	 Na hipótese em exame, estão presentes os requisitos típicos de uma infração permanente, pois se trata de repasse sujeito à prestação de contas, de modo que começou correr a prescrição no dia seguinte à data limite para a sua apresentação, ou seja, em 9/2/2018  (peça 25) . 
b) Prazo:
13.8.	A Lei 9.873/1999 apresenta um prazo geral, de cinco anos (art. 1º) , e um prazo especial, previsto no art. 1º, § 2º, a saber: "quando o fato objeto da ação punitiva da Administração também constituir crime, a prescrição reger-se-á pelo prazo previsto na lei penal". 
13.9.	No caso dessa TCE, aplica-se o prazo geral (cinco anos) , já que a irregularidade não constituiu crime. Dessa forma, as causas interruptivas indicadas nesta instrução evidenciam que a prescrição não ocorreu.
c) Interrupções por atos inequívocos de apuração dos fatos:
13.10.	De acordo com a Lei 9.873/1999, a prescrição se interrompe "por qualquer ato inequívoco, que importe apuração do fato" (art. 2º, II) , como por exemplo a emissão do Relatório do Tomador de Contas de peça 19, ocorrida em 5/11/2019.
d) Interrupções pela citação/audiência do responsável:
13.11.	A prescrição também é interrompida "pela notificação ou citação do indiciado ou acusado, inclusive por meio de edital", nos termos do art. 2º, I, da Lei 9.873/1999. E, no regime dessa lei, a interrupção se dá pela citação propriamente dita, e não pelo despacho que a ordena. Com esse fundamento, houve a interrupção pela audiência do responsável, em 29/4/2020 (peça 41) . 
e) Interrupção pela decisão condenatória recorrível: 
13.12.	 	Por fim, a prescrição também se interrompe "pela decisão condenatória recorrível" (art. 2º, III, da Lei 9.873/1999) . Nestes autos, essa espécie de interrupção ocorreu com a condenação do responsável, pelo Acórdão 12491/2020-TCU-Primeira Câmara (peça 49) , prolatado em 17/11/2020.
f) Prescrição intercorrente: 
13.13.	Nos termos do art. 1º, § 1º, da Lei 9.873/1999, opera-se a prescrição intercorrente se o processo ficar paralisado por mais de três anos, aguardando "julgamento ou despacho". 
13.14.	Note-se que há uma correlação entre essa hipótese e as causas de interrupção da prescrição do art. 2º. Com efeito, uma vez interrompida a prescrição por alguma das hipóteses do art. 2º, o processo não pode ficar inativo, sem qualquer inovação processual relevante, por mais de três anos. 
13.15.	Trata-se de prazo específico, não se aplicando nem o prazo geral de cinco anos nem o prazo especial, da lei penal (§ 2º) . A finalidade da prescrição intercorrente, com seu prazo próprio, é a de assegurar a eficiência e celeridade nas apurações administrativas. Seria contrário a essa finalidade a paralisação injustificada do processo por período maior que o triênio estabelecido para a hipótese.
13.16.	A extrapolação do prazo de três anos, sem inovação relevante no processo, pode configurar negligência. Por isso, além de se operar a prescrição, deve-se promover a "apuração da responsabilidade funcional decorrente da paralisação, se for o caso". 
13.17.	Em muitas situações o exame da prescrição intercorrente pode ficar prejudicado nos processos já em tramitação no TCU. Como a ação de ressarcimento era considerada imprescritível, as peças que compõem a tomada de contas especial, elencadas no art. 10 da Instrução Normativa-TCU 71/2012, não contemplam informações pormenorizadas quanto ao andamento do processo na fase interna, o que pode prejudicar a análise de eventual paralisação por mais de três anos. 
13.18.	Assim, caso o tribunal venha a adotar a sistemática da Lei 9.873/1999 para aferir a prescrição, convém avaliar, oportunamente, a possibilidade de ajustes na IN-TCU 71/2012, para que as tomadas de contas especiais encaminhadas ao tribunal contenham informações sobre as interrupções ocorridas na fase interna do procedimento (como, por exemplo, declaração do órgão instaurador da TCE, de que o processo não ficou paralisado por mais de três anos, na forma do art. 1º, § 1º, da citada lei) . 
13.19.	Especificamente a respeito desta TCE, as causas de interrupção supramencionadas evidenciam que não teria se materializado a prescrição intercorrente, uma vez que não se observou transcurso superior a três anos entre as diversas interrupções identificadas.
Conclusão sobre a prescrição
14.	Verificou-se, assim, que, considerando-se os critérios do Código Civil (Acórdão 1441/2016-TCU-Plenário) e da Lei 9.873/1999, não ocorreu prescrição.
15. 	Ante todo o exposto, mister se faz negar provimento ao pedido, tanto quanto ao mérito, como quanto à redução do valor da multa aplicada, mantendo-se inalterado os termos do Acórdão impugnado.
CONCLUSÃO
16.	O representante legal do recorrente solicitou autorização de realização e sustentação oral, quando do julgamento deste processo, razão pela qual, a proposta de encaminhamento contemplará alerta nesse sentido. 
16.1 	Das análises anteriores, conclui-se que:
a) as razões recursais aduzidas pelo recorrente revelaram-se insuficientes para afastar as evidências que sustentam a sua condenação, ou mesmo para propiciar a redução do valor da multa imputada;
b) não ocorreu prescrição, seja pelo regime do Código Civil (Acórdão 1441/2016-TCU-Plenário) , seja pelo critério da Lei 9.873/1999 (MS 32.201) .
17.	Com efeito, propor-se-á o conhecimento deste apelo, para no mérito negar-lhe provimento.
PROPOSTA DE ENCAMINHAMENTO
18.	Diante do exposto, submete-se à consideração superior este exame do recurso de reconsideração interposto por Antônio Luiz Neto (peças 65 e 70) , Prefeito do Município de Assunção do Piauí - PI, contra o Acórdão 12491/2020-TCU-Primeira Câmara (peça 49) , propondo-se, com fundamento nos artigos 32, inciso I, e 33, da Lei 8.443/92, c/c o artigo 285 do RI/TCU:
a) autorizar de realização e sustentação oral pelo representante legal do nominado, quando do julgamento deste processo; 
b) conhecer do recurso e, no mérito, negar-lhe provimento;
c) dar ciência ao recorrente, ao FNDE e à Prefeitura Municipal de Assunção do Piauí/PI."
	É o relatório.

Tiago Jose Feitosa de Sa (OAB/PI 5.445, representando Antônio Luiz Neto.

Procurador Rodrigo Medeiros de Lima

RECURSO DE RECONSIDERAÇÃO. TOMADA DE CONTAS ESPECIAL. PROGRAMA PROJOVEM CAMPO. MULTA POR OMISSÃO DE CONTAS. IMPROCEDÊNCIA DAS ALEGAÇÕES RECURSAIS. NÃO PROVIMENTO.

TOMADA DE CONTAS ESPECIAL (TCE)

Secretaria de Recursos - Serur

Atendidos os requisitos de admissibilidade, conheço do recurso de reconsideração interposto por Antônio Luiz Neto, Prefeito de Assunção do Piauí/PI, contra o Acórdão 12491/2020-TCU-Primeira Câmara (Relator o Ministro Benjamin Zymler) , que, diante da ausência de prestação de contas dos recursos do Programa Projovem Campo repassados em 2014 e da revelia, neste processo, de ambos os dirigentes municipais, julgou irregulares suas contas especiais e as de seu antecessor Gabriel Mendes Lopes, imputou a este último débito e multa e apenas aplicou multa de R$ 15.000,00 ao ora recorrente - que não geriu os aludidos recursos - por sua omissão injustificada das mencionadas contas. 
2.	Em pareceres uniformes, que incluo entre minhas razões de decidir, a Secretaria de Recursos - Serur e o Ministério Público junto ao TCU - MPTCU opinaram pela negativa de provimento ao apelo. Anoto que a unidade técnica, por precaução, avaliou a eventualidade de ocorrência de prescrição das pretensões punitiva e ressarcitória desta Corte, tanto à luz do art. 205 do Código Civil quanto sob o regime da Lei 9.873/1999, e concluiu por sua inexistência. 
3.	Em síntese, o recorrente alegou que: (i) não há prova de dolo ou culpa em sua conduta ou de ocorrência de fraude, desvio de recursos ou lesão ao erário, em benefício próprio ou de terceiros; (ii) como não geriu os recursos recebidos, seria desarrazoada e desproporcional a imputação de multa, dado o princípio da intranscendência subjetiva das sanções; (iii) ficou impossibilidade de prestar contas por não haver localizado documentação comprobatória dos gastos realizados por seu antecessor.
4.	Tais argumentos, entretanto, não merecem acolhimento, pois:
	 (i) não foram apresentados elementos probatórios suficientes para justificar a omissão na prestação de contas, conduta que justificou a aplicação de multa ao recorrente, com base no inciso II do art. 58 da Lei 8.443/1992, por violação de comandos constitucionais e legais; (ii) os §§ 7º e 8º do art. 26-A da Lei 10.522/2002, em conjunto, impõem ao prefeito sucessor, ainda que não os tenha gerido, os ônus de prestar contas de recursos federais recebidos por seu antecessor quando o prazo de tal mister se esgotar em sua gestão, e, na impossibilidade de fazê-lo, de apresentar justificativas que comprovem o impedimento e de solicitar a instauração de tomada de contas especial;
	(ii) a Súmula TCU 230, além de reiterar as obrigações do dirigente sucessor há pouco descritas, também dele exige a adoção de medidas legais voltadas ao resguardo do patrimônio público;
	(iii) não houve ofensa ao princípio da intranscendência subjetiva das sanções, pois o recorrente não foi apenado por atos de seu antecessor na gestão dos recursos, mas apenas por sua omissão na prestação de contas que lhe cabia efetuar e na adoção das demais providências legais e administrativas de sua responsabilidade; 
	(iv) a aplicação e o valor da multa (R$ 15.000,00) , que corresponde a somente 23% do máximo permitido à época (R$ 64.920,00) , não são desarrazoados ou desproporcionais, dada a gravidade da conduta omissiva do recorrente, que violou não só o dever de prestar contas, cuja estatura é constitucional, mas também deveres impostos pela legislação federal para proteção do patrimônio público.
	Demonstrada, pois, a improcedência das alegações recursais, deve ser negado provimento ao apelo em exame, razão pela qual acolho os pareceres da Serur e do MPTCU e voto pela adoção da minuta de acórdão que trago a este Colegiado.
	TCU, Sala das Sessões, em 25 de janeiro de 2022.
JORGE OLIVEIRA 
Relator